【裁判字號】    95,判,1337
【裁判日期】    950817
【裁判案由】    贈與稅
【裁判全文】
最  高  行  政  法  院  判  決
                                     95年度判字第01337號
上  訴  人  甲○○
訴訟代理人  張德銘律師
被 上 訴人  財政部臺北市國稅局
代  表  人  張盛和
上列當事人間因贈與稅事件，上訴人對於中華民國93年9月23日
臺北高等行政法院91年度訴字第4030號判決，提起上訴。本院判
決如下：
    主  文
原判決廢棄，發回臺北高等行政法院。
    理  由
一、上訴人主張：被上訴人以上訴人於民國86年間以自有資金新
    台幣（下同）130,000,000元為上訴人之子女李雅煌、李金
    華、李碧華、李慧華購買定期存單，有遺產及贈與稅法第4
    條第2項規定之贈與情事，據以核定上訴人86年度贈與總額
    為130,000,000元，淨額為129,000,000元，應補稅額56,615
    ,000元，並按應納稅額處1倍罰鍰56,615,000元。惟本件係
    上訴人借用長期旅居國外之子女李雅煌、李碧華、李金華、
    李慧華和李雅文名義購買可轉讓定期存單，存單及印章均由
    上訴人保管及使用，且子女均不知情，自無從允受。又存款
    之孳息由上訴人領取並使用收益，到期日存單亦由上訴人蓋
    章（以名義人李雅煌、李碧華、李金華、李慧華及李雅文之
    印章），而系爭存單到期領息日，存單名義人大部分不在國
    內，且存單背面「領款人簽名處」均由上訴人親自簽上子女
    姓名、身分證統一編號，故上訴人之子女無從為提款行為，
    是以，並未發生動產讓與之效力。而上訴人之子女既未享有
    該存款財產之經濟上利益，亦無經濟上處分權，本件可轉讓
    定期存單顯非贈與財產，而係寄託物，復查決定及訴願決定
    均認定本件係贈與，認事用法，顯有違誤。雖上訴人未經查
    核銀行資金流程前，曾誤解本件實情致誤寫說明書，惟嗣經
    上訴人向銀行調閱有關資料查核資金實際流程並提供明細表
    ，已盡相當舉證責任，被上訴人未經查證，僅以上訴人嗣後
    翻異，逕予駁回，有違本院39年判字第2號判例意旨。上訴
    人借用子女名義購買六個月期可轉讓定期存單，定期存單一
    經屆期，皆由上訴人領回本金及利息，再轉入另一個六個月
    期可轉讓定期存單。至於借用形式所有人名義，則在子女間
    互轉，故而部分本金有重複投資現象，被上訴人率斷認定上
    訴人86年贈與總額130,000,000元，自有瑕疵。再者，依司
    法院釋字第275號解釋意旨，逃漏贈與稅，應以出於故意或
    過失為要件。本件實際上並無贈與子女之意，縱因上訴人與
    被上訴人對此一經濟行為認知上有所差異，依司法院釋字第
    275號解釋，而認本件係贈與關係，依法亦僅係補稅而不應
    處罰鍰，始符公平之課稅原則。請撤銷訴願決定及原處分等
    語。
二、被上訴人則以：本件經被上訴人查證受贈人李雅煌、李金華
    、李碧華、李慧華等86年度入出境資料，渠等於86年度皆有
    進出臺灣紀錄，且有取自協志公司之薪資所得70餘萬元至13
    0萬元不等，況除李金華以外，其餘戶籍地址均與上訴人之
    設籍同一，再者，上訴人原已坦承贈與事實，縱嗣後翻異，
    惟相關事證歷歷，上訴人主張其子女不知情，係矯飾之詞，
    委不足採。又動產物權之讓與，非將動產交付，不生效力，
    但受讓人已占有動產者，於讓與合意時，即生效力。上訴人
    以自有資金存款，轉存為受贈人所有之定期存款，即屬贈與
    行為。至其訴稱孳息係由其自行領取，此係受贈人就孳息如
    何運用之問題，與本件無涉。上訴人所提事證缺乏具體客觀
    之證據力足認其主張為真實，上訴人消費寄託之主張，並無
    可採。原處分並無不合等語，資為抗辯。
三、原審駁回上訴人之訴，係以：上訴人86年1月29日、8月25日
    以自有資金20,000,000元於土地銀行復興分行為其子女李金
    華、李雅煌購買定期存單，86年1月6日、1月17日、1月29日
    、1月30日於土地銀行中和分行為其子女李雅煌、李碧華、
    李慧華、李金華等購買定期存單80,000,000元，另86年1月
    27日、2月17日於世華銀行中山分行為其子女李金華、李雅
    煌購買定期存單30,000,000元，有遺產及贈與稅法第4條第2
    項規定之贈與情事，未依同法第24條規定期限內向被上訴人
    申報贈與稅，經財政部賦稅署稽核組查獲，通報被上訴人據
    以核課上訴人86年度贈與額130,000,000元，淨額129,000,0
    00元，應補稅額為56,615,000元，並依同法第44條規定按應
    納稅額處1倍罰鍰56,615,000元。上訴人不服，循序提起行
    政訴訟。查上訴人於財政部賦稅署調查階段，即向該署提出
    說明書：「本人因不諳稅法，將本人所有之資金贈與本人之
    子女李雅文、李雅煌、李金華、李慧華、李碧華等，贈與金
    額分別為84年度2千萬元、85年度1億7千萬元、86年度1億3
    千萬元、87年度4千萬元，以上所言屬實，本人願意繳清補
    稅及罰鍰。」等語，有上訴人87年7月3日出具之說明書在原
    處分卷可按。該說明書明確敘述其贈與子女之事實，表明願
    意補稅及罰款，且提出本年度可轉讓定期存單贈與子女之明
    細表。上訴人係經驗豐富、事業有成之知識份子，應深知贈
    與之意義及其效果，若非事實，絕無向財政部賦稅署自承為
    鉅額贈與之理，且上訴人未能舉證其有出於非自由意志之情
    形，該說明書自得予以採認。上訴人雖稱近十餘年來無工作
    ，需以存單孳息維持生計，然其擁有鉅額資金，孳息自用即
    足以維持生計，何須大費周章、化簡為繁，以子女名義購買
    定期存單，再由存單利息維持自有開支？況其為協志公司之
    負責人，86年度源自該公司之所得即逾三百萬元，有營業人
    暨扣繳單位統一編號查詢資料及上訴人86年度綜合所得稅結
    算申報書影本可稽，其所言借用子女名義云云顯然不實。次
    查上訴人次子李雅煌本年度進出台灣7次，其戶籍地與上訴
    人均設於台北市○○街1巷8號，當年度自上訴人擔任負責人
    之協志公司取得之薪資所得70餘萬元；長女李金華本年度進
    出台灣4次，亦有源自協志公司之薪資所得70餘萬元；次女
    李碧華本年度進出台灣1次，其戶籍地與上訴人同，亦有源
    自協志公司之薪資所得130萬元；上訴人3女李慧華本年度進
    出台灣1次，戶籍地與上訴人相同，當年度亦有源自協志公
    司之薪資所得70餘萬元，足證上訴人與其子女李雅煌等人非
    無聯絡，其謂李雅煌等人不知以其名義轉存可轉讓定期存單
    云云，與常情有違，要無可採。至於上訴人主張其以子女名
    義購買可轉讓定期存單，一切手續均自行辦理，所生孳息由
    其領取，存單、印章亦由上訴人自行保管乙節，縱然屬實，
    亦係上訴人為其子女代辦之行為，難認為消費寄託。上訴人
    確有以鉅額自有資金為其子女購買定期存單之事實，其子女
    亦未拒絕受領，自已成立贈與，上訴人復出具說明書自承為
    贈與，顯與事實相符，被上訴人據以核課贈與稅，已盡相當
    之舉證責任。另上訴人本年度既有贈與子女130,000,000元
    之行為，即負有申報贈與稅之義務，其未於法定期限內為申
    報，縱非故意，難謂無過失，參照司法院釋字第275號解釋
    意旨，自應處罰。從而，被上訴人核定本件贈與總額為130,
    000,000元，淨額為129,000,000元，應補稅額56,615,000元
    ，並按應納稅額處1倍罰鍰56,615,000元，並無違誤等詞，
    為其判斷之基礎。固非無據。
四、上訴人上訴意旨略以：上訴人於出具說明書後撤銷其表意內
    容錯誤之意思表示，原判決採為判決基礎時，應調查其他補
    強證據而未調查，是原判決有適用採證法則不當之違法。本
    件上訴人借用自己子女名義選擇短期定期存單作為投資理財
    工具，因而與銀行間存在消費寄託關係，倘被上訴人認上訴
    人贈與其子女，則應就贈與稅捐課徵要件成立之事實負舉證
    責任，原判決未依職權調查，有判決不備理由之違法。又被
    上訴人與原審法院未慮及上訴人循環再投資之情形，逕自加
    計上訴人84年至87年購置短期定期存單金額為贈與金額，認
    事用法顯屬率斷，違反憲法保障人民財產之權利。從而，原
    判決無論就無償贈與、允與受贈及受贈金額之認定及裁罰皆
    有判決理由不備之違誤等語。
五、本院查：按「行政法院應依職權調查事實關係，不受當事人
    主張之拘束」、「行政法院於撤銷訴訟，應依職權調查證據
    ；於其他訴訟，為維護公益者，亦同」、「前條訴訟，當事
    人主張之事實，雖經他造自認，行政法院仍應調查其他必要
    之證據」行政訴訟法第125條第1項、第133條、134條分別定
    有明文。次按「稱贈與者，謂當事人約定，一方以自己之財
    產無償給與他方，他方允受之契約。」為本件行為時遺產及
    贈與稅法第4條第2項所明定，民法第406條亦同此規定。又
    「納稅義務人以現金轉存其親屬名下，如經查明確屬無償贈
    與，應依遺產及贈與稅法第四條規定核課贈與稅．．．」、
    「父母以未成年子女名義存款於金融機構，經稽徵機關查明
    應課徵贈與稅者，如其存款係以定期存款方式存入時，其贈
    與總額之計算，應按年度各筆存款累計總額扣除定期存款屆
    期續存及轉存之餘額為準。又定期存款屆期有轉存其父母帳
    戶者，應視為父母對子女贈與之撤回，免予計入贈與總額。
    至以活期存款方式存入時，應以查獲時之存款餘額為準。」
    分別經財政部84年6月20日台財稅第000000000號、72年3月1
    日台財稅第31299號函釋在案，核與實質課稅精神相符，自
    應加以適用，上開財政部72年3月1日台財稅第31299號函有
    關查獲前轉回或取回部分免予計入贈與總額課稅之意旨，於
    父母贈與成年子女現金時，仍可援用，亦經財政部91年7月
    22日台財稅字第0910408476號函釋在案。本件原判決以以上
    訴人於86年間以自有資金130,000,000元為其子女李雅煌、
    李金華、李碧華、李慧華購買定期存單之事實，有財政部賦
    稅署之稽核報告、銀行可轉讓定期單、銀行存簿、及上訴人
    立具之說明書等件影本為證，認係上訴人對李雅煌等人之贈
    與，固非無據。惟上訴人於原審已主張其係借用子女名義購
    買可轉讓定期存單，定期存單一經屆期，皆由上訴人領回本
    金及利息，再購入另一個可轉讓定期存單，至於借用形式所
    有人名義，則在子女間互轉。從84年度2千萬元、85年度1億
    7千萬元、86年度1億3千萬元、87年度4千萬元皆係利用子女
    名義所購置之可轉讓定期存單，除了84年係1年期可轉讓定
    期存單及87年係3個月期可轉讓定期存單以外，其他85年度
    及86年度皆為半年期可轉讓定期存單，定期存單屆期時因其
    本金及利息皆由上訴人簽字蓋章領取，再由上訴人加碼或部
    分繼續投資可轉讓定期存單，故而部分本金有重複投資現象
    。蓋84年2千萬元於85年4月8日到期，取回本金及利息後，
    因子女長年在外，定期存單到期時子女亦皆不在國內（有附
    卷之子女護照出入境紀錄可證），上訴人取得本金及利息時
    ，該鉅額款項並無匯款到國外及子女國內帳戶，而是回流於
    上訴人，上訴人於85年6月29日起至85年9月25日進行再投資
    ，投資金額除了取回84年定期存單本金投入外，再添加自己
    以前儲蓄自有資金為投資加碼，總計85年投資金額為1億7千
    萬元，85年投資金額有9千萬元本金於85年12月27日起至86
    年2月17日又陸續到期退回，上訴人亦陸續於86年1月6日起
    至2月17日及86年8月25日再投資，86年再投資總計為1億3千
    萬元，並陸續於86年7、8月到期，於87年1月7日起又開始87
    年4千萬元之投資，故部分本金有重複情形等語（見上訴人
    於原審之言詞辯論意旨狀）。查原處分機關認上訴人以自有
    資金以其子女李雅煌、李金華、李碧華、李慧華、李雅文等
    人購買定期存單，認定上訴人自84年起至87年止，各年度分
    別贈與其子女2千萬元、1億7千萬元、1億3千萬元、4千萬元
    ，則關於本年度（86年度）為其子女購買之可轉讓定期存單
    共1億3千萬元，是否有部分係從85年購買之可轉讓定期存單
    屆期後轉續存而來？又本年度上訴人為其子女購買之系爭可
    轉讓定期存單均於原處分機關查獲前之86年2月、7月、8 月
    分別到期，各該到期之可轉讓定期存單解約領得之本金及利
    息究竟流向何處，是否續存？又以何人名義續存？上訴人真
    意究竟贈與何人？又是否有屆期因部分金額轉存上訴人帳戶
    ，而應視為贈與之撤回，免予計入贈與總額之情事？凡此不
    難依上訴人及其子女往來帳戶查核勾稽。此攸關上訴人本年
    度贈與總額之計算，原審未詳予調查，徒憑上訴人之說明書
    及割裂觀察各年度購買可轉讓定期存單之行為，遽認上訴人
    本年度贈與總額為1億3千萬元，對上訴人主張本年度與上年
    度以其子女名義購買之定期存單本金有重複等情，恝置未論
    ，自有未洽。本件事實尚欠明瞭，本院無從為法律上之判斷
    。上訴論旨，指摘原判決違背法令，求予廢棄，為有理由。
據上論結，本件上訴為有理由，依行政訴訟法第256條第1項、第
260條第1項，判決如主文。
中    華    民    國    95    年    8     月    17    日
                  第五庭審判長法  官  鄭  淑  貞
                              法  官  黃  合  文
                              法  官  吳  明  鴻
                              法  官  林  茂  權
                              法  官  鄭  小  康
以  上  正  本  證  明  與  原  本  無  異
中    華    民    國    95    年    8     月    18    日
                              書記官  阮  桂  芬

司法院資訊處製作；財團法人民間司法改革基金會備份。
